【裁判字號】    97,國,13
【裁判日期】    970725
【裁判案由】    國家賠償
【裁判全文】
臺灣高雄地方法院民事判決               97年度國字第13號
 原      告  甲○○
 訴訟代理人  王璿齡律師
             陳建誌律師
 被      告  高雄市政府工務局養護工程處
 法定代理人  丙○○
 訴訟代理人  黃勇雄律師
             乙○○
上列當事人間國家賠償事件，本院於民國97年7月11日言詞辯論
終結，判決如下：
      主      文
被告應給付原告新台幣壹拾肆萬玖仟捌佰元及自民國九十七年四
月三日起至清償日止，按週年利率百分之五計算之利息。
原告其餘之訴駁回。
本判決原告勝訴部分得假執行。但被告如以新台幣壹拾肆萬玖仟
捌佰元供擔保後，得免為假執行。
原告其餘假執行之聲請駁回。
      事實及理由
一、原告主張：其於民國96年8 月16日零時20分許騎乘牌照號碼
    XC8-927 號機車，沿高雄市○○區○○路外快車道由南向北
    直行，於行經該路海總殯儀館前時，因路面坑洞 (長0.9 公
    尺、寬0.4 公尺、深4 公分)未 填平，被告又未實施任何安
    全措施，使其機車因而失控向前滑行摔倒，受有肱骨頸骨折
    、頭部外傷併顏面裂傷及雙肘、膝擦傷、左手裂傷之傷害，
    手機亦遭毀損；原告為上開路段之道路設置管理機關，卻疏
    於維護，未將坑洞填平或設置任何警示標誌，使原告受傷及
    物品受損，原告於96年10月31日以書面請求賠償未獲置理，
    原告請求項目包括醫療費用120,807 元看護費用24,000
    元增加生活上支出手機費用4,990 元 (原請求眼鏡支出及
    資遺費減少損害部分，業於審理中撤回) 交通費以40天每
    日上下班來回500 元計算合計為20,000元慰撫金500,000
    元。爰依國家賠償法第3 條第1 項、第9 條第2 項、第11條
    及民法第184 條、第193 條、第195 條、第196 條、第213
    條規定請求被告賠償上開金額。並聲明：(一)被告應給付原告
    66 9,797元及自起訴狀繕本送達翌日起至清償日止，按年息
    5% 計 算之利息。(二)願供擔保請准宣告假執行。
二、被告則以：依交通事故現場圖所示，原告主張之道路坑洞係
    在軍校路快車道上，且與慢車道間有0.6 公尺之間隔，原告
    既騎乘機車於慢車道上應不致撞擊坑洞；又刮地痕起點距離
    坑洞10.6公尺，足證機車非撞擊坑洞始倒地，況原告機車並
    未嚴重受損，益證原告受傷與坑洞無關；再者，軍校路被告
    已委託訴外人松旺營造有限公司巡查及改善，原告縱因而受
    有損害，亦應向松旺公司求償；另原告請求項目其中部分並
    無理由；又原告機車倒地刮地痕長達26.9公尺，且係於快車
    道上，足認其車速甚高且未注意車前路況，就本件車禍事故
    之發生亦與有過失，得減輕或免除原告之賠償金額。並聲明
    ：(一)原告之訴及假執行之聲請均駁回。(二)如受不利判決，願
    供擔保請准宣告免為假執行。
三、兩造不爭執及爭執事項：
    不爭執事項：
  (一)原告於96年8 月16日零時20分許騎乘牌照號碼XC8-927 號機
    車自高雄市○○區○○路外快車道由南向北於行經海總殯儀
    館前時，機車失控摔倒而受有右肱骨頸骨折、頭部外傷併顏
    面裂傷、雙肘、膝擦傷及左手裂傷之傷害，經送醫治療至96
    年8 月27日出院，而上開路段距原告機車倒地刮地痕起點後
    方約10.6公尺處有0.9 公尺×0.4 公尺×4 公分深之坑洞等
    情，有道路交通事故現場圖、現場照片、及國軍左營醫院附
    設民眾診療服務處診斷證明書等為證。
  (二)原告任職福聚公司年資27年，於97年3 月20日原告與福聚公
    司協議終止僱用關係，有協議書可參。
  (三)如原告主張為有理由時，確實受有手機摔落之損害4,990 元
    (97年6月24日爭列不爭執事項)。
    爭執事項：
  (一)被告就本件車禍事故，是否應負維護管理不當之過失責任？
  (二)原告就本件車禍之發生是否與有過失？
  (三)原告依國家賠償法第3 條第1 項，民法第184 條、第193 條
   、第195 條、第196 條及第216 條等規定請求被告賠償損害
   ，有無理由？其數額以若干為合理？
四、被告就本件車禍事故，是否應負維護管理不當之過失責任？
  (一)按公有公共設施因設置或管理有欠缺，致人民生命、身體或
    財產受損害者，國家應負損害賠償責任，國家賠償法第3 條
    第1 項定有明文。所謂公有公共設施之設置有欠缺，係指公
    共設施建造之初，即存有瑕疵而言；管理上有欠缺者，係指
    公共設施建造後未妥善保管，怠為維修致該物發生瑕疵而言
    。又上開賠償責任，係採無過失主義，祇須公共設施因設置
    或管理有欠缺，致人民生命、身體或財產受損害，國家或其
    他公法人即應負賠償責任，致其對該設置或管理之欠缺有無
    故意或過失，或於防止損害之發生已否善盡其注意義務，均
    非所問。國家賠償法第3 條所規定之國家賠償責任性質，係
    屬危險責任，並具社會保險之效果與機能，為保護人民權益
    ，國家所設置管理之公共設施，如為供公共目的使用均屬之
    。
  (二)查上開肇事路段之軍校路，依高雄市政府警察局交通警察大
    隊97年5 月1 日高市警交五字第0970012094號函附之事故現
    場警繪之道路交通事故調查報告表(一)所示為市區道路，參諸
    公路法第4 條第2 項市區道路○○○路路線系統者，視同公
    路之規定，上開道路既為高雄市區道路，依同法第3 條規定
    其主管機關即為高雄市政府，而高雄市市區道路管理自治條
    例第3 條復規定都市○○道路之修築、改善、養護計畫之擬
    訂及實施事項權屬高雄市政府工務局，是被告既為工務局所
    轄養護工程處，就上開道路應有負責維護管理之責甚明，是
    如上開道路因維護管理欠缺致人民身體受損時，被告即依上
    開國家賠償法規定負損害賠償責任。被告雖以其已將上開道
    路在內之左營區道路之巡查改善工程委託松旺公司負責，原
    告如確受有損害，亦應向松旺公司請求賠償，惟被告與松旺
    公司簽訂者為私法性質之工程採購契約，雖約定由松旺公司
    負責上開道路之巡查及改善，究不能因而即免除被告身為負
    責管理維護主管機關應負責之公法上義務，是被告此部分所
    為抗辯並無足採。
  (三)依道路交通事故調查報告表(一)所示，上開肇事之軍校路路段
    確有一0.9 公尺×0.4 公尺×4 公分深之坑洞，而原告所騎
    機車刮地痕起點則在坑洞正前方10.6公尺處，且距刮地痕約
    26.9公尺處始為機車倒地所在，而原告於警訊時自陳當時車
    速為時速50-55 公里，亦有談話紀錄表可參，足認原告當時
    係因車速甚快且又因夜間照明不及日間，以致未發現坑洞因
    而騎乘行經時因坑洞不平而因失控滑倒；況道路交通事故調
    查報告表(一)及現場圖、原告之警訊談話，亦均有因車輪撞擊
    路面坑洞致機車失控向前滑行而摔倒之記載，而該刮地痕與
    坑洞之相對位置，幾乎位在一直線上等情；足認坑洞確係本
    件事故之肇事原因，原告騎乘機車失控跌落受有傷害，確與
    坑洞有因果關係存在。被告既為上開道路之設置管理機關，
    因疏未注意維護，致原告騎乘機車行經該路段時，不慎跌落
    被告自應負賠償責任。
  (四)被告雖辯稱該刮地痕與反光路面標誌相距超過10.6公尺以上
    ，兩者應無關係；惟查，原告在撞擊坑洞而失控跌落前機車
    雖已不穩，然因車速極快，仍有相當期間以輪胎繼續前進滑
    行應合於物理定律，而機車跌落時則因慣性作用而有一側與
    地面磨擦形成刮地痕，是刮地痕起點縱與坑洞有距離亦合於
    常理，尚難以此即認為本件車禍事故與坑洞無關。
五、原告就本件車禍之發生是否與有過失？
    按損害之發生或擴大，被害人與有過失者，法院得減輕賠償
    金額，或免除之。民法第217 條第1 項定有明文。又行車時
    速不得超過50公里，為道路交通安全規則第93條第1 項所明
    定，而依上開道路交通事故現場圖所示，原告所騎乘機車於
    倒地後之刮地痕長達26.9公尺，及其於警訊既陳時速50-55
    公里，足見原告於發生事故時行進速度已超過上開50公里時
    速之規定，以致行經該坑洞時失控摔倒，是本件車禍事故之
    發生原告亦有違反上開交通規則之肇事原因，就本件事故同
    有過失可以認定，被告為過失相抵之抗辯即有理由。審酌上
    開交通事故現場圖、現場照片及警方談話筆錄等相關證據及
    坑洞大小、位置等情，認為原告應負擔30% 之過失比例，則
    被告應給付之賠償金額，應酌減為70% 。
六、原告依國家賠償法第3 條第1 項，民法第184 條、第193 條
    、第195 條、第196 條及第216 條等規定請求被告賠償損害
    ，有無理由？其數額以若干為合理？
  (一)本件因被告未注意管理維護軍校路上開路段，以至路面遺有
    坑洞使原告騎乘機車行經該處時不慎摔落而受傷，原告自得
    依上開法條規定請求被告賠償。
  (二)關於原告請求各項目數額是否合理：
  醫療費用120,807 元部分：查原告主張包含固定肩帶1,150
    元在內，共支出醫療費120,807 元部分，固據提出醫療費用
    收據及發票為證 (卷第19頁)， 惟經函查結果，原告共支出
    醫療費門診部分包括健保10,330元、自費4,283 元，及住院
    部分健保56,063元、自費59,577元，且依原告骨折情形及術
    後治療，確需使用肩部固定帶等情，有國軍左營總醫院97年
    6 月17日醫左民診字第0970001648號函可參，而依全民健康
    保險法第82條規定，如依全民健康保險提供醫療給付者，該
    項醫療費用請求權，已法定移轉予中央健康保險局，故全民
    健康保險被保險人於該範圍內，對於加害人之損害賠償請求
    權亦因之而喪失；是原告醫療費用之請求，其中屬健保給付
    共66,413元 (10,330+56,063)部分，原告自不得再為請求，
    故原告此部分得請求之金額以65,010元(1,150+4,283+59,57
    7)範圍內為有理由，其餘部分則無理由。
  看護費用24,000元部分：原告住院期間確實需人全程照護，
    依醫理而言，出院後需人照顧，但無需全程照料等情，亦有
    上開國軍左營總醫院函為佐，是原告請求住院期間12天需支
    出看護費用即有理由，而以每日2,000元計算亦屬合理，是
    原告請求被告應給付24,000元看護費用即屬於法有據。
  增加生活上支出手機費用4,990 元部分：原告因本件車禍受
    有手機摔落之損害4,990元之事實，業據提出統一發票為據
    ，且為被告所不爭執，自應認為真實。
  原告主張支出 交通費以40天每日上下班來回500 元計算合
    計為20,000元部分：查依原告受傷情形術後三個月內不宜騎
    乘機車之事實，有上開國軍左營總醫院函文可參，而原告提
    出共40日搭乘計程車合計20,000元之車資證明書2 紙為證，
    被告亦未爭執其形式真正 (97年5 月22日準備程序筆錄，卷
    第60頁)，則原告此部分請求應認為合理。
  慰撫金500,000 元部分：按慰撫金之賠償須以人格遭遇侵害
    ，使精神上受有痛苦為必要，其核給之標準固與財產上損害
    之計算不同，然非不可斟酌雙方身分資力與加害程度，及其
    他各種情形核定相當之數額（最高法院51年台上字第223 號
    判例意旨參照）。原告因本件車禍受有上開傷害，除需長期
    忍受身體不適，更因此增加生活上之不便及支出，精神確受
    有痛若，其請求精神慰撫金，於法並無不合。查原告原任職
    福聚公司，每月薪資約6 至8 萬等情，有李長榮化學工業股
    份有限公司97年6月19日民事陳報狀所附原告薪資單為憑，
    另審酌原告經此車禍受有上開傷害，所受痛苦之程度及原告
    為市府下轄單位等及其他經濟狀況、社會地位、損害程度等
    一切情狀，認原告所得請求之精神慰撫金以100,000 元為適
    當，逾此部分之請求則無理由。
  (三)綜上，原告得請求之金額為214,000(計算式65,010+24,000+
    4,990+20,000+100,000=214,000)；惟因原告就本件事故應
    負擔30%之過失責任比例，是原告得請求之金額以149,800元
    (214,000×70%=149,800)為有理由，其餘部分則無理由。
七、綜上所述，本件原告依國家賠償法第3 條第1 項及民法侵權
    行為損害賠償之法律規定，請求被告賠償在149,800元及自
    起訴狀繕本送達翌日之97年4月3日起(97年4月2日送達)，至
    清償日止，按週年利率5%計算法定利息範圍內，為有理由；
    原告逾此範圍之請求，則於法無據，應予駁回。又本件原告
    勝訴部分金額未逾500,000元，應依職權宣告假執行；被告
    陳明願供擔保請准宣告免為假執行，經核亦無不合，爰酌定
    相當擔保金額准許之；至原告敗訴部分，其假執行之聲請亦
    失所依附，應併予駁回。
八、據上論結：本件原告之訴為一部有理由、一部無理由，爰依
    民事訴訟法第79條、第389條第1項第5款、第392條第2項，判
    決如主文。
中    華    民    國    97    年    7     月    25    日
                    民事第五庭  法  官  林玉心
正本係照原本作成。
如不服本判決，應於送達後20日內，向本院提出上訴狀並表明上
訴理由，如於本判決宣示後送達前提起上訴者，應於判決送達後
10日內補提上訴理由書（須附繕本）。
中    華    民    國    97    年    7     月    25    日
                                書記官  鄭淑華


司法院資訊處製作；財團法人民間司法改革基金會備份。
